【裁判字號】    89,訴,93
【裁判日期】    891011
【裁判案由】    商標註冊
【裁判全文】
臺北高等行政法院判決                                  八十九年度訴字第九三號
                              .
    原      告  廣之鄉食品股份有限公司
    代  表  人董事長）甲○○.
    訴訟代理人          乙○○.
                        丙○○.
    被      告  經濟部智慧財產局
    代  表  人（局長）  陳明邦
    訴訟代理人          王彩鳳.
                        郭珮萱.
右當事人間因商標註冊事件，原告不服經濟部中華民國八十九年六月八日經（八九）
訴字第八九○八七三一六號訴願決定，提起行政訴訟。本院判決如左：
    主  文
原告之訴駁回。
訴訟費用由原告負擔。
    事  實
一、事實概要：原告於八十八年四月一日以「烏蔘」，指定使用於商標法施行細則第
    四十九條所定商品及服務分類表第二十九類之「人蔘雞、鹽水雞」等商品，向被
    告申請註冊，經被告審查，以八十九年四月二十一日第0000000號商標核
    駁審定書為核駁之處分，原告不服，向經濟部提起訴願，經濟部以八十九年六月
    八日經（八九）訴字第八九○八七三一六號訴願決定書為「訴願駁回」之決定，
    原告不服該決定，提起行政訴訟。
二、兩造聲明：
  （一）原告聲明：訴願決定及原處分均撤銷。
  （二）被告聲明：請求駁回原告之訴。
三、兩造之爭點：
    原告聲請註冊之商標圖樣是否有商標法第三十七條第六款「使公眾誤認誤信其商
    品之性質、品質或產地之虞」？
      原告主張：
        １ 查被告固主張本件商標有商標法第三十七條第六款規定之適用，惟依舉
           證責任分配之原則，當事人主張有利於己之事實，應負舉證責任，然被
           告究竟有無檢附證據資料，實屬不明，且縱已檢附奇摩相關網站搜尋資
           料，然該等資料並未於駁回審定書時，一併送達原告。再者，被告之奇
           摩相關網站搜尋資料及其於訴願答辯書卷附三民書局出版之學典第一○
           九八頁、GOOLU美食網查詢資料，其日期文件是否具備公信力，訴願決定
           機關並末詳察，況私人架設網站之資料乃屬私人網頁，其內容不論有無
           明確記載「烏蔘」二字，本身即不具公信證據力，原訴願決定對此不查
           ，復以未檢送原告及代理人併同其於訴願答辯所檢附之證據資料，卻一
           同作為對本件商標申請不利訴願駁回決定，此顯然違法不當。
        ２ 再者，被告之原處分書指稱本件商標圖樣之中文「烏蔘」係為菜餚名，
           意即「烏蔘」，指定使用於人蔘雞、鹽水雞商品，有使公眾對其商品之
           性質、品質產生混淆誤認之虞，然訴願決定書卻稱本件申請註冊之「烏
           蔘」商標樣本為單純之中文「烏蔘」二字，其係為菜餚之名，即烏「蔘
           」之意。原告檢附於國立中國醫藥研出版之明、李時珍著之「本草綱目
           」、泰華棠出版社發行，吳儀洛原著之「本草從新」、培琳出版社之「
           漢方臨床應用全集」、吳平安中醫系統之「藥物科目」，並無所謂之「
           烏蔘」二字存在，更無被告主張「烏蔘」即「烏參」之記載，然「蔘」
           與「參」兩者之字義、概念仍有區別，被告及訴願決定機關亦無「烏蔘
           」即稱「烏參」之資料證據供查詢，又字典中並無「蔘」字可供查閱，
           故原告以自創品牌之「烏蔘」二字，指定使用於人參雞、鹽水雞等商品
           ，自無使公眾對其商品之性質、品質產生混淆誤認之虞。尤其被告於八
           十九年四月一日出版之商標公報第一－二－二－二五頁及一－一－二－
           四六頁即有核准註冊第八九五二三六號「蔘及圖」商標及註冊第一二五
           四四五號「蔘及圖」服務標章，分別指定使用於「人蔘、人蔘精、人蔘
           綻、人蔘粉、人蔘膠囊」，「各種中藥材、人蔘製品之零售服務」，被
           告並未依商標法之規定予以核駁，以中文單獨之「蔘」字可申請核准並
           指定使用於人蔘等商品或各種中藥材、人蔘製品之零售服務，反之，卻
           對原告自創品牌之「烏蔘」商標申請，百般阻撓，顯見對於商標審查所
           採之基準，前後欠一貫，而對本件商標所為處分及決定自有違法不當，
           又前揭諸商標及服務標章既無使一般消費者對標示該圖樣之商品（服務
           ）之性質、品質等發生混淆誤認之虞，本此，非菜餚名之「烏蔘」系爭
           商標，應無商標法第三十七條第六款之適用，復就前揭商標以「蔘」，
           指定使用於人蔘、人蔘製品之服務，其案情與本件商標相當，訴願決定
           機關指稱案情有間，自不得比附援引云云，純屬推卸之說詞，亦屬違法
           不當。
被告主張：
        １ 按「使公眾誤認誤信其商品之性質、品質或產地之虞者」，不得申請註
           冊，為商標法第三十一條第六款所明定。本件原告申請註冊之商標圖樣
           上之中文「烏蔘」，係菜餚名，亦即烏蔘（按「蔘」通作「參」），指
           定使用於人蔘雞、鹽水雞等商品，有使公眾對其商品之性質、品質產生
           混淆誤認之虞，自有首揭法條之適用。
       ２  惟查有關註冊第七九九三六號「人蔘牌及圖」商標，業已於民國七十四
           年十二月三十一日到期消滅。又有關註冊第七四二二七八號「烏魚子」
           商標，本件原審定公告之商品名稱「烏魚子」有誤，其正確指定之商品
           名稱係為「紅灰」，被告將於八十九年十一月一日發行之第二十七卷第
           二十依期商標公報中刊登更正公告，應無原告所稱之違法情事。至有關
           註冊第六一○二五八號「太監」商標案，按太監二字，係指宦官，即從
           前在皇宮中供役使之人，以之指定使用於雞肉等商品，依一般社會通念
           ，上非直接明顯表示所使用商品之說明或與所使用之商品有何密切關聯
           。（前行政法院，現改制最高行政法院八十五年度判字第五十四號判決
           參照）。
      理  由
一、按商標圖樣「有致公眾誤認誤信其商品之性質、品質、或產地之虞者」，不得申
    請註冊，商標法第三十七條第六款定有明文。本件原告於八十八年四月一日以「
    烏蔘」，指定使用於商標法施行細則第四十九條所定商品及服務分類表第二十九
    類之「人蔘雞、鹽水雞」等商品，向被告申請註冊，經被告審查，以八十九年四
    月二十一日第0000000號商標核駁審定書為核駁之處分。原告不服，以「
    本草綱目」「本草從新」、「漢方臨床應用全集」、「藥物科目」等書籍內，均
    無所謂之「烏蔘」二字存在，更無被告主張「烏蔘」即「烏參」之記載，被告空
    言「烏蔘」為菜餚名，而未舉證證明，原告以自創品牌之「烏蔘」二字，指定使
    用於人參雞、鹽水雞等商品，有使公眾對其商品之性質、品質產生混淆誤認之虞
    。且被告於八十九年四月一日出版之商標公報第即有核准註冊第八九五二三六號
    「蔘及圖」商標及註冊第一二五四四五號「蔘及圖」服務標章，分別指定使用於
    「人蔘等商品及其零售服務，並未認定有使公眾對其商品之性質、品質產生混淆
    誤認之虞，很明顯被告對於商標審查所採之基準，前後欠一貫，有欠公允公平云
    云，提起訴願。案經訴願決定以原告申請註冊之「烏蔘」商標圖樣為單純之文「
    烏蔘」二字，其係菜餚名，即烏蔘之意，而駁回其訴願。
二、原告雖起訴主張如事實欄所載。惟查本件原告申請註冊之商標圖樣上之中文「烏
    蔘」，其「蔘」通作「參」，有被告提出之學典字典之記載可參；另烏蔘係菜餚
    名，為一般人所熟知之黑色海參係社會大眾所習用之食物名稱；食譜或餐廳菜單
    上有「什素燴烏蔘」、「一品燴烏蔘」、「蔥烤烏蔘」、「玉筋烏蔘」、「一品
    烏蔘」、「瞎子大烏蔘」等菜餚名亦有被告提出之奇摩等網站搜尋資料附卷可參
    ，是原告以之作為商標圖樣指定使用於人蔘雞、鹽水雞商品，難謂無使公眾對其
    商品之性質、品質產生混淆誤認之虞，自有首揭法條之適用。
三、雖原告另以被告曾於核准「蔘及圖」商標及「蔘及圖」服務標章，分別指定使用
    於人蔘等商品及其零售服務、「烏魚子」使用於烏魚子商品（商標七四二二七八
    號）、人蔘牌及圖使用於各種白木耳、果蔬罐頭等（商標七九九三六號）、「太
    監」使用於雞肉、烤雞，並未認定有使公眾對其商品之性質、品質產生混淆誤認
    之虞，被告對於商標審查所採之基準，前後欠一貫，有欠公允公平云云。惟查，
    原告所稱被告曾核准「蔘及圖」商標及服務標章，分別指定使用於人蔘等商品及
    其零售服一節，查該二商標所附之圖案中雖有「蔘」字，但商標公報內已載明「
    本件圖樣中之「蔘」，不在專用之內」，有該商標公報影本附卷可參，並無原告
    所稱，准許「蔘」字使用於人參等商品之情事；又有關註冊第七九九三六號「人
    蔘牌及圖」商標，業已於民國七十四年十二月三十一日到期消滅；有關註冊第七
    四二二七八號「烏魚子」商標，本件原審定公告之商品名稱「烏魚子」有誤，其
    正確指定之商品名稱係為「紅灰」，被告將於八十九年十一月一日發行之第二十
    七卷第二十依期商標公報中刊登更正公告，業據被告於答辯狀中敘明，應無原告
    所稱之違法情事；至有關註冊第六一○二五八號「太監」商標案，按太監二字，
    係指宦官，即從前在皇宮中供役使之人，以之指定使用於雞肉等商品，依一般社
    會通念，尚非直接明顯表示所使用商品之說明或與所使用之商品有何密切關聯。
    （前行政法院，現改制最高行政法院八十五年度判字第五十四號判決參照），是
    原告所主張各點，亦無可採取。從而被告依首揭規定，以系爭商標有致公眾誤認
    、誤信其商品之性質、品質之虞，而不予核准註冊，經核並無違誤，訴願決定予
    以維持，亦無不合。原告起訴意旨，難謂有理由，應予駁回。
據上論結，原告之訴為無理由，依行政訴訟法第九十八條第三項前段，判決如主文。
中    華    民    國    八  十  九    年     十    月   十一          日
                                            台北高等行政法院第四庭
                                                審判長法  官  張瓊文
                                                      法  官  梁力求
                                                      法  官  黃清光
右為正本係照原本作成。
如不服本判決，應於送達後廿日內，向本院提出上訴狀並表明上訴理由，如於本判決
宣示後送達前提起上訴者，應於判決送達後廿日內補提上訴理由書（須按他造當事人
人數附繕本）。
中    華    民    國    八  十  九    年     十    月   十三          日
                                                      書記官  楊子鋒


司法院資訊處製作；財團法人民間司法改革基金會備份。
